【裁判字號】    90,台上,3592
【裁判日期】    900614
【裁判案由】    違反毒品危害防制條例
【裁判全文】
最高法院刑事判決                                九十年度台上字第三五九二號
    上  訴  人  甲○○
右上訴人因違反毒品危害防制條例案件，不服台灣高等法院台南分院中華民國九十年
三月二十日第二審判決（九十年度上訴字第一四六號，起訴案號：台灣台南地方法院
檢察署八十八年度偵字第四七四四號），提起上訴，本院判決如左：
    主  文
原判決撤銷，發回台灣高等法院台南分院。
    理  由
本件原判決認定上訴人甲○○基於意圖販賣第一級毒品海洛因營利之概括犯意，自民
國八十八年三月十一日至同年月十九日間，均由李明輝打上訴人所持用之00000
00000號呼叫器，聯絡約定買賣海洛因之數量、價錢及交易地點後，先後八次連
續在台南紡織、台南醫院等處，除第一次以新台幣（下同）一萬五千元，餘七次均以
五千元之價格，販賣海洛因予李明輝施用，共得款五萬元。嗣於同年四月一日二十三
時許，為警在台南市○○街一百六十號上訴人住處查獲，並在其身上起出海洛因一小
包、現款三萬八千三百元，復在上訴人住處屋內起出海洛因八小包、上開號碼之呼叫
器一只、中空塑膠袋四只、小空塑膠袋六只、裝過毒品之空塑膠袋一只等物等情。因
而撤銷第一審判決，改判論處上訴人連續販賣第一級毒品（累犯）罪刑，固非無見。
惟查：(一)、審理事實之法院對於被告有利及不利之證據，應一律注意，詳為調查，綜
合全案證據資料，本於經驗法則以定其取捨，並將取捨證據及得心證之理由於判決內
詳為說明。如有應調查之證據未予調查，率行判決，其判決當然為違背法令。原判決
認定上訴人有前揭犯行，係依憑李明輝於警訊、第一審及原審之供述（原判決正本第
二頁最後一行至第三頁第十二行），為其主要論據之一。然李明輝於警訊中供稱：上
訴人綽號「安哥」，另有一名綽號「阿呆」之男子在替上訴人送貨，「阿呆」年約三
十歲（台南縣警察局新化分局卷第九至十頁）；於第一審供稱：伊是向綽號「阿呆」
者購買海洛因，但伊不知「阿呆」叫什麼姓名，綽號「阿呆」的男子應該是在替上訴
人送貨的（第一審卷第五十三至五十四頁）；於原審指認上訴人供稱：伊在警訊中所
稱之「阿呆」並不是上訴人，伊打0000000000號呼叫器時，並不知道接的
人是誰，但都是「阿呆」打電話並送貨（海洛因）與伊等語（原審卷第四十六頁至四
十七頁）。李明輝是否始終供述被告並非綽號「阿呆」之人？苟李明輝上開供述內容
屬實，則原判決對李明輝或供述係向上訴人購買海洛因，或又供述係向綽號「阿呆」
之人購買海洛因等情（原判決正本第二頁最後一行至第三頁第十二行），未詳細說明
其對上情為如何斟酌取捨之理由，逕併採為不利上訴人之論據，已有未合。又上情與
本件犯罪事實如何？暨上訴人參與程度如何？俱有重要關係。原判決未敘明經由何項
調查及有何證據，堪認上訴人即係綽號「阿呆」之人，遽以尚非明確且乏依據之推論
，說明上訴人於交易時甚有可能自稱其綽號為「阿呆」等情（原判決理由欄一、(三)）
，其查證未盡且理由欠備，遽行判決，尚嫌率斷，其審理猶有未盡。(二)、未經合法調
查之證據，不得作為判斷之依據，刑事訴訟法第一百五十五條第二項定有明文。倘以
未經合法調查之證據認定被告之犯罪事實，該判決即有違背證據法則之違背法令。又
刑事訴訟之目的，固在發現實體真實，使刑罰得以正確適用，藉以維護社會安全，然
其手段則應合法、純潔、公平、公正，以保障人權。原判決認定上訴人有前揭犯行，
係依憑監聽譯文紀錄及承辦警員廖世華之證言（原判決正本第三頁第十二行至第四頁
第二行），為其主要論據之一。然該監聽譯文紀錄究係依何程序實施？實施監聽之程
序是否合法？原審俱未詳予調查說明，遽採該監聽譯文紀錄為判決之基礎，其採證已
難謂與證據法則無違。又廖世華證稱：伊等瞭解上訴人呼叫器之內碼以後，就可以撥
（電話）到南方電訊（股份有限公司）那裡，可聽到呼叫器的留言，從留言中可知道
上訴人交易的時間與交易對象，監聽譯文紀錄是依據李明輝的留言所記錄等語（第一
審卷第二一八頁）。依廖世華所證述之前開內容，其等是否僅監聽及李明輝之片面留
言？原判決未說明經由何項調查及有何證據，堪認上訴人已依上開留言內容販賣海洛
因與李明輝，遽予認定上訴人有前揭犯行，亦嫌率斷。又李明輝之供述並非始終一致
，非無瑕疵可指，則其陳述是否確與事實相符，原判決並未說明經由何項之調查或有
何補強證據可資參證，僅以其非無瑕疵之片面陳述為主要證據，遽予認定上訴人有前
開之犯行，尚嫌速斷，於法亦有未合。上訴意旨指摘原判決不當，尚非全無理由，應
認有撤銷發回更審之原因。原判決不另為無罪諭知部分，基於審判不可分之原則，併
予發回，附此敘明。
據上論結，應依刑事訴訟法第三百九十七條、第四百零一條，判決如主文。
中      華      民      國     九十     年      六      月     十四     日
                              最高法院刑事第四庭
                                  審判長法官  董  明  霈
                                        法官  丁  錦  清
                                        法官  林  茂  雄
                                        法官  王  居  財
                                        法官  張  祺  祥
      右正本證明與原本無異
                                              書  記  官
中      華      民      國     九十     年      六      月    二十一    日


司法院資訊處製作；財團法人民間司法改革基金會備份。
